【裁判字號】    90,上易,1562
【裁判日期】    901213
【裁判案由】    違反商標法
【裁判全文】
臺灣高等法院臺南分院刑事判決            九十年度上易字第一五六二號     Ｃ
      上  訴  人
      即  被  告  丙  ○  ○
      選任辯護人  陳  文  元
右上訴人因違反商標法案件，不服臺灣臺南地方法院八十九年度易字第二四一四號中
華民國九十年七月三十一日第一審判決（起訴案號：臺灣臺南地方法院檢察署八十八
年度偵字第一二０六０號、併辦部分：臺灣臺南地方法院檢察署八十八年度偵字第一
二０五九號），提起上訴，本院判決如左：
      主      文
上訴駁回。
      事      實
一、丙○○為陳志民（另由臺灣嘉義地方法院審理中）之女婿，協助陳志民經營「新
    正一出版社」。乙○○（另由臺灣桃園地方法院審理中）則為「新點子出版社」
    之負責人。「新正一出版社」及「新點子出版社」均係以出版國中小學參考書、
    測驗卷為主要業務。三人明知「牛頓及圖」（如附表圖一）已據牛頓雜誌社（以
    下簡稱牛頓公司）向經濟部中央標準局（現已改制為經濟部智慧財產局）申請註
    冊核准，註冊為第二二五七六三號商標，擁有使用於書籍、新聞雜誌、圖畫、照
    片、票據及不屬別類印刷品之商標專用權，專用期間自民國（以下同）七十二年
    十一月一日起至八十二年十月三十一日止，並經核准展延至九十二年十月三十一
    日止。且明知「南一牌及圖」（如附表圖二）業據南一書局企業股份有限公司（
    以下簡稱南一公司）向經濟部中央標準局（現已改制為經濟部智慧財產局）申請
    註冊核准，註冊為第四三三一五、四三三六六號商標，擁有使用於書籍類及各種
    書籍商品、紙製品類筆記簿、信封信紙日記簿及其他應屬本類一切商品之商標專
    用權，專用期間自民國（以下同）七十九年十月一日起至八十九年九月三十日止
    ，均尚在專用期間內。
二、丙○○、陳志民及乙○○三人均明知未經牛頓公司及南一公司之授權或同意，不
    得擅自使用上開商標，竟基於概括犯意及意圖欺騙他人之共同犯意聯絡，自八十
    八年九月間某日起，由乙○○製作編輯草稿，丙○○、陳志民負責製版，並推由
    委丙○○將編輯之草稿持往臺南市，再委由不知情之臺南市○區○○○路八號「
    立德照像製版社」甲○○及臺南市○○○路○段一七四號「泰銘照像製版社」丁○○製版、印刷及進出貨等事宜，共同在相類產品之參考書籍測驗卷上，使用近
    似於前揭商標之「牛頓」、「南一」等字樣，侵害牛頓公司及南一公司之商標專
    用權。嗣經警於八十八年九月九日下午二時許同步於甲○○及丁○○設於上址之
    製版社內查獲，循線查知上情。
三、案經牛頓公司、南一公司訴由臺南市警察局第六分局報請臺灣臺南地方法院檢察
    署檢察官偵查起訴及移送併辦。
      理      由
一、訊據被告丙○○矢口否認有上開犯行，辯稱：伊受乙○○委託拿給甲○○、丁○○印製之底稿，僅屬測驗卷之內容，並非封面，至封面部分則由乙○○直接寄給
    甲○○、丁○○，伊不知有侵害商標之行為等語。
二、惟查上開事實業據告訴人具狀及告訴代理人於偵訊時指述綦詳，並有查獲被告丙○○送往甲○○、丁○○營業處所製版照像之相關證物扣案及被告製作完成之侵
    害牛頓公司、南一公司商標權之參考書籍測驗卷一份可證。而如附表圖一「牛頓
    及圖」及附表圖二「南一牌及圖」分別為牛頓公司、南一公司所享有之商標專用
    權，註冊號數、使用商品、專用期間均如事實欄所示。尚在商標專用權專用期間
    內，亦有商標註冊登記證影本附於警卷內可憑。
三、被告雖以前詞置辯，而乙○○、丁○○亦附合其說，經查：
    （一）警局於八十八年九月九日在臺南市○○○路○段一七四號「泰銘照像製版
          社」內，計查獲照相底片貳佰柒拾玖張及一級棒、新方向之製版底片，上
          開試題及封面原稿，均為丙○○拿來原稿請丁○○製版底片，而同日在臺
          南市○區○○○路八號「立德照像製版社」查獲之照相底片貳佰壹拾張亦
          為丙○○拿來原稿請甲○○製版底片等情，業據丁○○、甲○○分別於警
          訊、檢察官偵查中供證明確，核與丙○○所供：拿給立德、泰銘製版之底
          稿，是新點子出版社負責人乙○○拿給伊代為介紹較便宜之製版社代製版
          底片及乙○○所供：警方於立德、泰銘查獲並交由他們保管之新點子出版
          社出版之國小測驗卷評量底稿及照片是伊委託丙○○代為介紹製作之情節
          相符（以上詳警卷八十八年九月九日、十日、十五日筆錄偵字第一二０五
          九號卷第一四頁、第二十六頁、第三十一頁），且乙○○於警訊初供時更
          明確供稱：「我只認識丙○○，不認識甲○○及丁○○」、「我有拿新點
          子出版社出版之國小測驗卷評量底稿給丙○○，要他代為介紹製版底片，
          並交由甲○○及丁○○製版底片」，乙○○於偵查中亦證稱：「與甲○○
          只見過一次面」云云（詳八十八年度偵字第一二０五九號卷第十四頁）。
          依上所述，所謂「底稿」顯已包括測驗卷之內容及封面之「南一一級棒」
          、「牛噸新方向」在內，是被告於審理中所辯伊受乙○○委託拿給甲○○
          、丁○○印製之底稿，僅屬測驗卷之內容，並非封面，至封面部分則由郭
          世泓直接寄給甲○○、丁○○，而乙○○於審理中亦附合其說稱封面部分
          由伊直接寄給甲○○、丁○○云云，顯係卸責及迴護之詞，殊不足採。
    （二）被告於原審審理中供承乙○○向伊岳父陳志民租用倉庫，且存放有為數不
          少之書籍。所有台中以南地區之書局都由這個倉庫發送。被告本人負責在
          此一倉庫內包裝後交寄大榮貨運配送。出貨單亦由被告依據乙○○之電話
          指示後開立等語（詳原審卷一一二頁、第一一三頁）。證人陳志民於原審
          證稱：「第一學期的部分都寄到桃園，第二學期有一部分他（乙○○）委
          託我們發放到經銷點，我們只是幫他寄送而已」等語。另參酌扣案之參考
          書測驗卷封底，更載明：「訂書專線／０五─0000000，ＦＡＸ／
          ０五─0000000．0000000。發行物流倉庫／嘉義市○○○
          路一六三巷一二六號」等語。上開電話、地址均為被告或陳志民經營之新
          正一出版社所有。綜上證據，足認被告或陳志民所經營之新正一出版社，
          實係乙○○之物流中心，負責訂書作業後再依據訂書單配送甚明。新正一
          出版社既係乙○○之物流中心，倘無合作關係，被告或陳志民焉願提供大
          型倉庫並投入人力從事負責訂書作業及配送作業？證人乙○○於偵查中證
          稱：「我每月支付陳志民四萬元薪資，另委託陳志民僱傭工讀生」及於原
          審證稱：「是向陳志民借用倉庫」云云，顯均與事理不合，不足採信。被
          告不僅負責製版、訂書、倉庫、訂書、配送等等相關販書業務，顯與陳志
          民、乙○○間具有共同之犯罪意思聯絡與行為分擔。
    （三）牛頓公司、南一公司之圖書類產品，近來在全國圖書市場行銷甚廣，品質
          著有商譽，為業界及消費大眾所共知。被告丙○○與陳志民、乙○○均從
          事於相關出版事業，甚且與牛頓公司、南一公司之產品時時處於競爭之地
          位，對於其所製作之相關參考書籍測驗卷之上，以鮮明之紅色白底標示「
          牛頓」大型字樣於封面上方，或於土黃色底之封面上方搭配以綠色之「南
          一」字樣，其本身之「新點子出版社」反倒以黑色小型字樣標示於封面上
          最不明顯之右下方，顯均有使消費者一見即知該參考書籍測驗卷與牛頓公
          司、南一公司所產製之類似商品有所關連之意圖甚明。被告又以上開參考
          書籍測驗卷上所使用之「牛頓」、「南一」字樣，均係其本身產品之普通
          使用說明云云。然觀被告等使用「牛頓」、「南一」字樣之方式，均係以
          鮮明、顯著之方式標示於封面上最明顯之位置，其餘關於「牛頓」字樣之
          附加說明「英國科學家１６４２─１７２７」，則係以較小字樣標示於「
          牛頓」字樣之後，且再其下說明，亦均以蘋果為說明之首，依消費者乍見
          之下由左而右之閱讀習慣而言，「牛頓」斗大字樣排列於左方，自然會使
          消費者有先入為主地以為是「牛頓」版之參考書（見卷附自然實力評量三
          上封面）。另有關「南一」字樣之附加說明「東北西南、一級棒」等字樣
          ，所謂「東北西南」之字樣，分別係於土黃色之底色上搭配以較不明顯之
          淺米黃色、淺橘色或淺粉紅色，「東、西」之字樣且小於故意凸顯之「南
          」字樣甚多。「北」字樣雖與「南」字樣相同，但顏色最不明顯。「南一
          」字樣以上下方式編排，「一級棒」字樣則以左右方式編排，依消費者乍
          見之下「由上而下，由左至右」閱讀習慣而言，先入為主地以為是「南一
          」版之參考書測驗卷（見卷附自然實力評量四上封面）。所謂上開字樣之
          附加說明，顯均係為逃避商標法之制裁，而故意添加之牽強表示，並非商
          標善意之普通使用方法至明。上開辯詞，亦非可採。被告丙○○利用牛頓
          公司、南一公司在出版業界之高知名度，以「搭便車」之方式，使用各該
          公司之註冊商標，足以使消費者誤認其不具知名度出版社所產製之參考書
          測驗卷為牛頓公司、南一公司等具有高知名度公司所產製，而予購買，自
          有欺騙他人之意圖甚明。
    （四）綜上所述，被告所辯，均不足採，其違反商標法之犯行，應堪認定。
四、核被告丙○○意圖欺騙他人，於類似商品使用近似於他人註冊商標之圖樣，所為
    係犯商標法第六十二條第一款之罪。被告丙○○與陳志民、乙○○間有犯意之聯
    絡，行為之分擔，均為共同正犯。被告所為數行為，時間緊接，所犯罪名相同，
    顯係出於概括之犯意為之，為連續犯，爰依刑法第五十六條之規定以一罪論，並
    加重其刑。
五、原審審理結果，認被告罪證明確，適用商標法第六十二條第一款，刑法第十一條
    前段、第二十八條、第五十六條、第四十一條第一項前段，罰金罰鍰提高標準條
    例第二條並爰審酌被告犯罪之動機、目的、手段，犯罪時所受之刺激及其品性、
    生活狀況、智識程度、犯罪所生之損害，及犯罪後態度等一切情狀，量處有期徒
    刑陸月並諭知易科罰金以新臺幣玖佰元即銀元參佰元折算壹日，認事用法俱無不
    合，量刑亦稱妥適，被告上訴意旨否認犯罪，空言指摘原判決不當，並無可取，
    為無理由，應予駁回。
據上論斷，應依刑事訴訟法第三百六十八條，判決如主文。
本案經檢察官劉得鉦到庭執行職務。
中    華    民    國      九十      年      十二      月      十三      日
                                  臺灣高等法院臺南分院刑事第六庭
                                      審判長法官  楊    明    章
                                            法官  徐    宏    志
                                            法官  戴勝    利
右正本證明與原本無異。
不得上訴。
                                      法院書記官  吳    銘    添
中    華    民    國      九十      年      十二      月     十四       日
附錄法條：
商標法第六十二條：意圖欺騙他人，有左列情事之一者，處三年以下有期徒刑、拘役
                  或科或併科新臺幣二十萬元以下罰金。
          第一款：於同一商品或類似商品，使用相同或近似於他人註冊商標之圖樣
                  者。


司法院資訊處製作；財團法人民間司法改革基金會備份。
